最高法院刑事判決　　　　　　九十四年度台上字第四四七五號
　　上　訴　人　台灣高等法院檢察署檢察官
　　被　　　告　甲○○
　　　　　　　　　　　　186.
　　　　　　　　　　　　312.
上列上訴人因被告違反毒品危害防制條例案件，不服台灣高等法
院中華民國九十一年十月三十日第二審更審判決（九十一年度上
更(一)字第一五九號，起訴案號：台灣桃園地方法院檢察署八十七
年度偵緝字第三七０號），提起上訴，本院判決如下：
    主  文
原判決撤銷，發回台灣高等法院。
    理  由
本件原判決以公訴意旨略稱：被告甲○○於民國八十七年二月四
日，向綽號「阿清」者以每兩新台幣六萬五千元之價格購入一兩
半之化學合成麻醉藥品安非他命後，再基於概括犯意，於同年月
間，在桃園縣中壢市等地，非法販賣予不特定人圖利，嗣於同年
月五日下午八時許，在桃園縣中壢市○○○街三六一號五樓為警
查獲，並扣得安非他命三十四公克、電子磅秤及分裝袋，因認被
告涉犯行為時之麻醉藥品管理條例第十三條之一第二項第一款非
法販賣化學合成麻醉藥品罪嫌。經審理結果，認為不能證明被告
該部分犯罪，因而撤銷第一審關於論處被告非法販賣化學合成麻
醉藥品罪刑（累犯）部分之判決，改判諭知被告無罪，固非無見
。
惟查：（一）審理事實之法院，對於案內與待證事實有重要關係
，而應依法調查之證據，倘未依法調查或雖已調查而未調查明白
，即與證據未經調查無異，如率行判決，其判決當然為違背法令
。又本件行為時之麻醉藥品管理條例（已修正為管制藥品管理條
例，依管制藥品管理條例第三十七條規定，非該條例第四條第二
項之製藥工廠，販賣第二級管制藥品安非他命者，依毒品危害防
制條例處理）第十三條之一第二項第一款非法販賣化學合成麻醉
藥品罪及現行毒品危害防制條例第四條第二項販賣第二級毒品罪
，均以行為人有營利之目的意思，將化學合成麻醉藥品或第二級
毒品販入或賣出或二者兼而有之之犯行者為構成要件。至意圖販
賣而持有或單純持有化學合成麻醉藥品或第二級毒品者，行為時
之麻醉藥品管理條例第十三條之一第二項第二款、第五款及現行
毒品危害防制條例第五條第二項、第十一條第二項亦分別設有處
罰之規定。本件原判決以被告自檢察官偵訊迄原審調查時均堅稱
被查獲之安非他命、電子磅秤及分裝袋均係綽號「阿清」或「蕭
哥」之蕭成猛所寄放，而經迭次傳喚蕭成猛無著，致無從查知是
否為蕭成猛所寄放，抑或被告所有甚而持之非法販賣，如係為己
吸用購入，其後始起意販賣，何時改變其意圖？遍查全卷關於買
主、非法販賣之數量、價額及獲利多寡等資料，均付闕如，依卷
存之證據資料既不足以認定被告確有販賣安非他命之犯行，即不
能認為被告有罪，而應諭知無罪之判決（見原判決理由四之(二)）
。然查：１、檢察官起訴書已載明被告向綽號「阿清」者購入一
兩半之安非他命後，非法販賣予不特定人圖利，嗣為警查獲，並
扣得安非他命三十四公克等語，以一兩半合計為五十六點二五公
克計之，被告被查獲之際持有三十四公克安非他命之事實，已低
於其販入之數量，能否謂非在起訴範圍之內？原判決縱認被告不
成立販賣安非他命罪，但對於被告持有安非他命之行為是否成罪
並未加論述說明，不無就已受請求之事項未予判決之違法。２、
按證人不能到場或有其他必要情形，得於聽取當事人及辯護人之
意見後，就其所在或於其所在地法院訊問之。又證人經合法傳喚
，無正當理由而不到場者，得科以罰鍰，並得拘提之；再傳不到
者，亦同。刑事訴訟法第一百七十七條第一項、第一百七十八條
第一項分別定有明文。原審雖依職權兩次合法傳喚證人蕭成猛未
到，然依卷附送達證書所載，蕭成猛居住彰化縣社頭鄉，原審之
傳票均送達由彼本人收受（見原審更(一)字卷第三十頁、第六十頁
），則證人是否有正當理由不到場？原審既未加以拘提，復未就
證人所在或於證人所在地法院訊問之，徒以傳喚無著即認無從查
證扣案之安非他命是否為蕭成猛所寄放，自有調查未盡之違誤。
（二）刑事訴訟法第一百條之二雖有準用同法第一百條之一第一
項之規定，即司法警察（官）詢問犯罪嫌疑人，除有急迫情況且
經記明筆錄者外，應全程連續錄音；必要時，並應全程連續錄影
。考其立法目的，在於建立詢問筆錄之公信力，擔保詢問程序之
合法正當；亦即在於擔保犯罪嫌疑人對於詢問之陳述，係出於自
由意思及筆錄所載內容與其陳述相符。而依同法第一百五十八條
之四規定「除法律另有規定外，實施刑事訴訟程序之公務員因違
背法定程序取得之證據，其有無證據能力之認定，應審酌人權保
障及公共利益之均衡維護。」是司法警察（官）詢問犯罪嫌疑人
如違背上開錄音、錄影規定所取得之供述筆錄，並非當然無證據
能力，而應由法院於個案審理中，就個人基本人權之保障及社會
安全之維護，依比例原則及法益權衡原則，予以客觀之判斷，以
兼顧程序正義及發現實體真實。又同法第一百五十六條第一項規
定「被告之自白，非出於強暴、脅迫、利誘、詐欺、違法羈押或
其他不正之方法，且與事實相符者，得為證據。」，則被告在警
詢之自白如係出於自由意思而非不正之方法，且其自白之陳述與
事實相符，縱令司法警察（官）對其詢問時未經全程連續錄音或
錄影，致詢問程序不無瑕疵，仍難謂其於警詢自白之筆錄當然無
證據能力。本件原判決以被告始終否認有販賣安非他命犯行，並
辯稱其於警詢時並非以一問一答之方式製作筆錄，筆錄所載不實
等語，經原審函請桃園縣警察局龜山分局檢送被告八十七年二月
六日之警詢錄音帶以供勘驗調查，詎該局函覆稱：「因礙於分局
甫成立，錄影錄音等器材設備尚欠缺致未有監錄」云云，是以被
告於警詢中製作筆錄時，未同時錄音，筆錄中亦未記明有何不能
全程連續錄音之急迫情況，被告既對警詢筆錄之真實性提出質疑
，原審復欲職權勘驗警詢錄音帶而不可得，是被告之警詢筆錄並
無證據能力（見原判決理由四之(一)），似以被告之警詢筆錄製作
時未依規定錄音、錄影，作為該自白、陳述無證據能力之理由。
然查製作本件被告警詢筆錄之警員黃子龍於第一審已結證稱：筆
錄係依被告自由意思之陳述而製成，採一問一答方式製作，且讓
被告過目才簽名等語（見第一審卷第一０六頁背面第六行至第九
行），而被告亦僅對於詢問方式非採一問一答為爭辯，則該警詢
過程究竟如何？筆錄記載內容是否出於被告之自由意思、有無違
反自白之任意性？該分局是否確因欠缺錄音、錄影設備致未錄音
、錄影？抑有此設備而故意規避之？凡此攸關該自白有無證據能
力之重要事項，原審未詳予調查、審認，即遽謂被告之警詢筆錄
無證據能力，併有調查未盡及判決不適用法則之違法。以上，或
為檢察官上訴意旨所指摘，或為本院得依職權調查之事項，應認
原判決仍有撤銷發回更審之原因。
據上論結，應依刑事訴訟法第三百九十七條、第四百零一條，判
決如主文。
中　　華　　民　　國　九十四　年　　八　　月   十八　 日
                      最高法院刑事第十庭
                          審判長法官  陳　正　庸
                                法官  賴　忠　星
                                法官  王　居　財
                                法官  林　開　任
                                法官  林　立　華
      本件正本證明與原本無異
                                      書  記  官
中　　華　　民　　國　九十四　年　　八　　月  二十四  日
                                                  ｍ
